【裁判字號】    98,重上,382
【裁判日期】    981215
【裁判案由】    損害賠償
【裁判全文】
臺灣高等法院民事判決                 98年度重上字第382號
上  訴  人  欣欣客運股份有限公司
法定代理人  丙○○
訴訟代理人  劉明鏡律師
被 上訴 人  甲○○
法定代理人  乙○○
訴訟代理人  胡鳳嬌律師
上列當事人間損害賠償事件，上訴人對於中華民國98年6月11日
台灣台北地方法院97年度重訴字第486號第一審判決提起上訴，
本院於98年12月1日言詞辯論終結，判決如下：
    主  文
上訴駁回。
第二審訴訟費用由上訴人負擔。
    事實及理由
一、被上訴人起訴主張：
    原審共同被告彭月輝（下稱彭月輝）受僱於上訴人欣欣客運
    股份有限公司（下稱上訴人）以駕駛營業大客車為業，於民
    國96年1 月16日19時32分許，駕駛車號609-AC號營業大客車
    ，沿台北市○○區○○路北往南方向行駛，行經同市○○街
    22巷口欲左轉向東時，明知汽車行駛時，駕駛人應注意車前
    狀況，並應隨時採取必要之安全措施，且汽車行駛至交岔路
    口，其行進、轉彎應遵守燈光號誌，而依當時天氣晴、夜間
    有照明、路面鋪設柏油、乾燥、無缺陷、無障礙物且視距良
    好、行車管制號誌正常等情形，並無不能注意之情事，適對
    向有被上訴人騎乘車號BAK-472 號重型機車行經該處，彭月
    輝竟疏未注意，未禮讓直行車先行即貿然前行左轉，致撞及
    該機車使被上訴人人車倒地（下稱系爭事故），被上訴人因
    而受有頭部外傷併左側額-顳-頂葉處急性硬腦膜下出血併腦
    出血及顱骨骨折等傷害，經醫治後仍造成被上訴人嚴重減損
    語能及心智功能有難治之重傷害。爰依侵權行為之法律關係
    ，請求上訴人與彭月輝連帶給付被上訴人醫療費用167,184
    元、減少勞動能力損失8,221,367元、看護費16,621,577元
    及精神慰撫金500萬元，共30,010,128元及加計自起訴狀繕
    本送達翌日起算之法定遲延利息。
  （原審判決上訴人應與彭月輝連帶給付被上訴人18,583,069元
    及自96年6 月22日起加計法定遲延利息，而駁回被上訴人其
    餘請求。上訴人就其敗訴部分提起上訴，被上訴人及彭月輝
    敗訴部分則未據上訴，非本院審理範圍。）
    並於本院聲明：駁回上訴。
二、上訴人則抗辯如下：
（一）本件車禍之發生，彭月輝固有轉彎車未讓直行車先行之疏
      失，惟肇事當時大客車車速每小時僅有15公里，車速極為
      緩慢，且彭月輝於發現被上訴人騎乘之機車直行而來時即
      時按鳴喇叭示警，並緊急煞停，大客車於遭擦撞時係停止
      或幾近停止，機車係卡在大客車左前車角，且兩車碰撞後
      ，係停在保儀路之車道上，參以停車及碰撞後兩車零件碎
      片之散落位置即屬兩車之撞擊點，及兩車並無煞車痕，機
      車亦無倒地被推撞之刮地痕，大客車左前保險桿及左前燈
      組殼被撞破等情，可證本件車禍之發生，係被上訴人擬強
      行由大客車左側前車頭繞越大客車行駛，致造成本件事故
      。本件被上訴人僅須稍稍加以注意車前狀況，可從容煞停
      其機車，以避免危險發生。況肇事當時彭月輝駕駛之車輛
      已進入交岔路口，而肇事路口係成30-35 度之銳角交叉路
      口，於此種特殊而非垂直之交叉路口，以當天大客車行車
      實情，被上訴人應無以綠燈直行優先為由，於可得避免車
      禍發生之時，不加以避免，而謂被上訴人無肇事因素。詎
      被上訴人疏於車前狀況，於可得避免危險發生之際，疏未
      加以避免，被上訴人對損害之發生，顯然與有過失，應負
      擔40%之過失責任。
（二）有關損害賠償額方面：
    １、喪失勞動能力部分：應以被上訴人事發前3 年之平均薪
        資為依據較為客觀，原判決僅以單一之年收入薪資證明
        單為據，計算喪失勞動能力之損失，尚嫌速斷。
    ２、看護費部分：被上訴人於出院時已能自行行走，且事發
        迄今已2 年半，被上訴人應無長期仰賴他人在旁施予協
        助看護之必要，且原判決以醫院外看護中心人員前往醫
        院服務半日之專業看護費1,100 元為計算標準，亦屬偏
        高失據，應以請外勞看護每月所支付2 萬元之金額計算
        較適當。
    ３、慰撫金部分：原判決判准100 萬元之慰撫金顯屬過高，
        參以彭月輝目前無固定收入之經濟況狀，應核減為80萬
        元以下始適當。
    並於本院聲明：
    (一)原判決不利於上訴人之部分廢棄。
    (二)上開廢棄部分，被上訴人在第一審之訴及假執行之聲請均
      駁回。
三、兩造不爭執之事實：
（一）彭月輝受僱於上訴人欣欣客運以駕駛營業大客車為業，其
      於96年1 月16日19時32分許，駕駛車號609-AC號營業大客
      車，沿台北市○○區○○路北往南方向行駛，行經同市○
      ○街22巷口欲左轉向東時，因疏未注意，未禮讓直行車先
      行即貿然前行左轉，致與對向被上訴人所騎乘之車號BAK-
      472 號重型機車發生碰撞，使被上訴人人車倒地，因而受
      有頭部外傷併左側額-顳-頂葉處急性硬腦膜下出血併腦出
      血及顱骨骨折等傷害，經醫治後仍造成被上訴人嚴重減損
      語能及心智功能有難治之重傷害，並經原法院以96年度禁
      字第42號裁定宣告為禁治產人。
（二）彭月輝因上開行為經原法院刑事庭以96年度交易字第343
      號判決認定成立刑法第284條第2項後段之業務過失致重傷
      害罪確定。
四、兩造之爭點及論斷：
    被上訴人主張上訴人之受僱人彭月輝因過失造成系爭事故致
    被上訴人受有損害，上訴人自應負連帶賠償責任等語；上訴
    人則以前揭情詞置辯。是本件兩造爭點為：(一)被上訴人就
    系爭事故之發生是否與有過失？(二)被上訴人得請求之損害
    賠償金額為何？茲分別論述如下：
  (一)關於被上訴人就系爭事故之發生是否與有過失之爭點：
    １、按因故意或過失，不法侵害他人之權利者，負損害賠償
        責任；受僱人因執行職務，不法侵害他人之權利者，由
        僱用人與行為人連帶負損害賠償責任。民法第184條第1
        項前段、第188 條前段分別定有明文。又損害賠償之債
        ，以有損害之發生及有責任原因之事實，並二者之間，
        有相當因果關係為成立要件（最高法院48年台上字第
        481號判例意旨參照 ）。次按汽車行駛時，駕駛人應注
        意車前狀況，並隨時採取必要之安全措施；汽車行駛至
        交岔路口時，轉彎車應讓直行車先行，道路交通安全規
        則第94條第3項及第102條第1項第7款亦有明文。
    ２、本件被上訴人主張：上訴人之受僱人彭月輝駕駛車號
        609-AC號營業大客車行經台北市○○區○○路與永安街
        22巷口欲左轉向東時，未禮讓直行車先行即貿然前行左
        轉，致與對向被上訴人所騎乘車號BAK-472 號重型機車
        發生碰撞，使被上訴人人車倒地，因而受有頭部外傷併
        左側額-顳-頂葉處急性硬腦膜下出血併腦出血及顱骨骨
        折等傷害，經醫治後仍造成被上訴人嚴重減損語能及心
        智功能有難治之重傷害等情，有台北市政府警察局交通
        警察大隊道路交通事故初步分析研判表、道路交通事故
        現場圖、道路交通事故補充資料表、交通事故談話紀錄
        表、自首情形紀錄表、道路交通事故調查報告表(一)(二)、
        現場照片、台北市立萬芳醫院委託財團法人私立台北醫
        學大學辦理於96年4月30日出具之萬院醫病字第0960002
        698 號函、診斷證明書等件在卷可稽（見台灣台北地方
        法院檢察署96年度他字第1536號卷頁6、19-39、96年度
        偵字第3431號卷頁10-31、96年度調偵字第489號卷頁18
        、原法院96年度交易字第343號卷(一)頁7-11、32、81）
        ，且為上訴人所不爭執，並經本院調取上開刑事卷證核
        閱屬實。參以彭月輝因上開行為經原法院刑事庭以96年
        度交易字第343號判決認定成立刑法第284條第2 項後段
        之業務過失致重傷害罪確定，亦如上述，足見彭月輝對
        於系爭事故之發生確有過失，且其過失不法行為與被上
        訴人所受傷害間具有相當因果關係。準此，上訴人之受
        僱人彭月輝因執行職務，不法侵害被上訴人之身體及健
        康；而上訴人復未舉證證明其選任受僱人及監督其職務
        之執行，已盡相當之注意或縱加以相當之注意而仍不免
        發生損害。是被上訴人主張上訴人應與彭月輝連帶負損
        害賠償責任，於法核屬有據。
    ３、上訴人雖抗辯被上訴人對於系爭事故之發生亦與有過失
        云云，惟為被上訴人所否認。經查：
      (1)依據卷附道路交通事故現場圖及照片所示，肇事地點位
        於台北市○○區○○路與永安街22巷口，保儀路略呈南
        北向，中央以分向限制線（雙黃線）劃分，雙向各1 車
        道寬度4.4，4.5公尺，彭月輝駕駛營業大客車由北向南
        自保儀路進入路口，車頭朝南偏東停於路口，左前角緊
        靠北向路邊延長線，右前角距離分向限制線延長2.1 公
        尺，右後角距離南向路邊2.6 公尺，車後懸略跨於路口
        北端分向限制線，被上訴人機車車頭朝北、呈右倒，停
        止於彭月輝營業大客車左前角下，雙方車輛零件碎片散
        佈於被上訴人機車周圍附近，顯示雙方於撞擊時速度差
        異不大，參以彭月輝之營業大客車前保險桿左角破裂、
        左前角燈殼破損，後懸仍跨停於路口北端分向限制線上
        ，被上訴人機車前擋風板無明顯撞擊受損、左車身有擦
        撞痕跡，堪認應係兩車碰撞瞬間彭月輝駕駛之營業大客
        車提前左轉往前行駛，以其左前保險桿推撞被上訴人機
        車左車身，且被上訴人機車速度不快所致，顯見彭月輝
        確有未禮讓直行車先行之過失甚明。
      (2)依道路交通安全規則第102 條第1項第7款規定，直行車
        有絕對路權，不因轉彎車先行至路口並已開始轉彎而異
        。本件上訴人以系爭肇事路口乃非垂直之交叉路口為由
        ，亦無從排除上開直行車優先通行之規定適用。而上訴
        人之受僱人彭月輝駕車至肇事路口欲左轉時，本應暫停
        注意對向直行車之動態，並於研判其車速、距離確為安
        全時，始可左轉行駛，然依肇事現場照片所示，肇事時
        彭月輝駕駛之營業大客車車身位於路口中，已完全橫越
        對向車道來車行向，致妨礙直行車通行，顯見彭月輝並
        未暫停讓被上訴人優先通行，確有轉彎車未讓直行車先
        行之違規情事，應為肇事原因，被上訴人既遵守燈光號
        誌直行保儀路，且並無證據證明有何違規情事，自難認
        有何肇事因素，此亦有台北市車輛行車事故鑑定委員會
        96年5月3日北鑑審字第09630129900 號函暨所附鑑定意
        見書、台北市政府交通局96年8月9日北市交五字第0963
        3614500 號函暨所附台北市車輛行車事故鑑定覆議委員
        會鑑定覆議意見書及國立交通大學97年12月30日交大管
        運字第0970020863號函暨所附行車事故鑑定意見書在卷
        可參（見台灣台北地方法院檢察署96年度調偵字第489
        號卷頁3-5、原法院本院96年度交易字第343號刑事卷(二)
        頁4-6、原審卷頁98、99 ）。是上訴人主張：被上訴人
        疏於注意車前狀況，於可煞車避免危險發生之際，未加
        以避免，對系爭事故之發生與有過失云云，尚不足採。
  (二)關於被上訴人得請求之損害賠償金額之爭點：
    １、按不法侵害他人之身體或健康者，對於被害人因此喪失
        或減少勞動能力或增加生活上之需要時，應負損害賠償
        責任；不法侵害他人之身體、健康、名譽、自由、信用
        、隱私、貞操，或不法侵害其他人格法益而情節重大者
        ，被害人雖非財產上之損害，亦得請求賠償相當之金額
        ，民法第193條第1項及第195條第1項前段分別定有明文
        。經查，本件上訴人之受僱人彭月輝因過失致被上訴人
        受有前揭傷害，上訴人應與彭月輝連帶負損害賠償責任
        ，已如上述，則被上訴人依上開規定，請求上訴人連帶
        賠償損害，自屬有據。
    ２、茲就被上訴人請求賠償之項目及金額，分別審究如下：
      (1)醫療費用：
        按民事訴訟法第280條第1項規定：「當事人對於他造
          主張之事實，於言詞辯論時不爭執者，視同自認」，
          係指當事人對於他造主張之事實，於言詞辯論時，消
          極的不表示意見，法律擬制為自認而言；此與同法第
          279條第1項所定自認，乃當事人對於他造主張之事實
          積極的表示承認之情形有別；若當事人已明白表示「
          對於他造主張之事實「不爭執」或「沒有意見」，則
          為自認而非不爭執。又當事人對於他造主張之事實為
          自認後，以自認人能證明與事實不符，或經他造同意
          者為限，始許撤銷其自認，此觀之民事訴訟法第279
          條第3項之規定自明。
        被上訴人主張：其因系爭事故受傷，已支出醫療費用
          167,184元乙節，業據提出台北市立萬芳醫院-委託財
          團法人私立台北醫學大學辦理醫療費用收據為證（見
          原審96年度交附民字第149號卷頁9-22）， 且經上訴
          人於原審言詞辯論時明確表示「沒有意見」在卷（見
          原審卷頁144反面）， 依上開說明，已生上訴人自認
          之法律效果，又上開費用核屬因系爭事故發生而增加
          之必要支出，是被上訴人請求上訴人給付此部分醫療
          費用，應予准許。
      (2)喪失勞動能力之損害：
        被上訴人主張其原係擔任送貨司機，因系爭事故受傷癱
        瘓，無自我照顧能力，致喪失勞動能力，已無法從事送
        貨工作，勞動能力減損程度達百分之百，其係66年2 月
        17日生，系爭事故發生當時年僅30歲，距退休年齡60歲
        止，尚有30年之工作期間，而其於事發前年收入為456,
        000 元，依霍夫曼係數計算被上訴人因喪失勞動能力之
        損害為8,221,367元（計算式：456000×18.00000000＝
        0000000） 等語，業據提出原法院96年度禁字第42號民
        事裁定及薪資證明單為證（見原審96年度交附民字第
        149號卷頁23、原審卷頁137），且經上訴人於原審言詞
        辯論時明確表示「沒有意見」在卷（見原審卷頁144 反
        面），依上開說明，已生上訴人自認之法律效果，而上
        訴人復未舉證證明其上開自認與事實不符，亦未據被上
        訴人同意，自無從於本院二審程序撤銷其自認而再事爭
        執。是應認被上訴人請求上訴人賠償因系爭事故所致之
        勞動能力損害8,221,367元，為有理由，應予准許。
      (3)看護費部分：
        被上訴人主張其因系爭事故受傷於住院期間（96年1
          月16日起至6月16日止）支出看護費共117,000元等語
          ，業據提出樺新看護中心收款單（見原審96年度交附
          民字第149號卷頁25-27），並經原審函詢樺新看護中
          心查明無誤（見原審卷頁69），且為上訴人於原審言
          詞辯論時明確表示「不爭執」在卷（見原審卷頁144
          反面），依上開說明，已生上訴人自認之法律效果，
          又上開費用核屬因系爭事故發生而增加之必要支出，
          是被上訴人此部分請求，應予准許。
        被上訴人主張其日後生活無法自理，仍須他人看護照
          料，每月支出看護費以6萬元計算，依平均餘命44.67
          年計算所須看護費，並依霍夫曼係數扣除中間利息後
          ，得請求16,504,577元等語。惟上訴人則抗辯：長期
          看護應聘請外勞，以基本工資每月17,280元計算為當
          云云，經查：
        A.被上訴人因系爭事故受有頭部外傷併左側額-顳-頂葉
          處急性硬腦膜下出血併腦出血及顱骨骨折等傷害，經
          醫治後遺留有右側肢體偏離、失智及失語症狀，經多
          次復健治療後，雖偏離症狀有所改善，然認知功能已
          受影響，造成失語症及中度失智分期之表現，語文理
          解、推理判斷呈現明顯障礙，缺乏自發性言語或適切
          決策回應之行為能力，欠缺自我照顧之能力，大部分
          生活功能須藉由他人協助始能完成，且對於複雜之身
          邊事務及財產，並無處理之能力，其知覺理會及判斷
          作用、自由決定意思之能力，明顯較普通人之平均程
          度降低，已達精神耗弱之程度，業經原法院以96年度
          禁字第42號裁定宣告為禁治產人，並經勞工保險局核
          定其殘廢等級符合第8項第7等級等情，有台北市立萬
          芳醫院-委託財團法人私立台北醫學大學辦理96年6月
          25日萬院精字第0960003943號函暨所附精神鑑定報告
          書、民事裁定及勞工保險局97年5 月27日保給殘字第
          09710123880號函在卷可參（見原審卷頁37、120-123
          、137）。
        B.參以本院依上訴人聲請函詢被上訴人目前之病況，經
          台北市立萬芳醫院- 委託財團法人私立台北醫學大學
          辦理98年10月29日以萬院醫病字第0980008204號函覆
          表示：被上訴人因頭部外傷後深度昏迷，經開腦手術
          目前仍有反應遲鈍、癲癇、心智退化之病症已超過2
          年，完全恢復有明顯困難等語明確（見本院卷頁50）
          。互核以觀，堪認被上訴人因系爭事故認知功能受影
          響，造成失智、失語症狀，殘廢等級經勞工保險局核
          定屬勞工保險殘廢給付標準表第8項第7等級，且生活
          無法自理，須藉由他人協助完成，確有須他人長期照
          護之必要，且依預估無證據證明有復原之日，餘生仍
          需要有人隨身看護，支付之看護費用，自得以將來可
          能生存之期間所須支付之看護費用，請求上訴人賠償
          。又被上訴人日常生活固須仰賴他人在旁施予協助，
          惟於出院時已能自行行走，有台北市市立萬芳醫院-
          委託財團法人私立台北醫學大學辦理96年4 月30日萬
          院醫病字第0960002698號函可稽（見台灣台北地方法
          院檢察署96年度調偵字第489號卷頁18）， 應認其長
          期照顧以半日看護為必要。上訴人抗辯被上訴人病情
          已有改善，並無長期看護之必要云云，既未舉證以實
          其說，自難採信。
        C.被上訴人係66年2月17日出生，於事發當時（96年1月
          16日）為29.9歲，依據96年台閩地區簡易生命表男性
          平均壽命為75.46年，尚有平均餘命45.56年（75.46-
          29.9＝45.56），被上訴人僅請求44.67年平均餘命，
          尚無不合，又親屬代為照顧被害人之起居，所付出之
          勞力並非不能評價為金錢，此種基於身分關係之恩惠
          ，自不能加惠於加害人，故由被上訴人親屬看護時雖
          無現實看護費之支付，仍應認被上訴人受有相當於看
          護費之損害，得向上訴人請求賠償，始符公平原則，
          而依台北市立萬芳醫院- 委託財團法人私立台北醫學
          大學辦理出具之回函所示（見原審卷頁70），醫院外
          看護中心人員半日看護費為1,100 元，準此，依年別
          單利5%複式霍夫曼式係數計算法扣除中間利息後，被
          上訴人得1次請求之看護費為9,077,518元【計算式：
          1,100×30×12×22.00000000（霍夫曼係數）＝
          9,077,518，元以下4捨5入】。
        綜此，被上訴人得請求之看護費合計9,194,518元（
          計算式：117,000＋9,077,518＝9,194,518）。
      (4)慰撫金部分：
        按民法第195 條所謂相當之金額，應斟酌加害人與被害
        人雙方之身分、資力與加害程度，及其他各種情形核定
        之；慰撫金是否相當，應以加害行為之加害程度及被害
        人所受痛苦，斟酌加害人及被害人之身分、經濟地位等
        各種情形定之（最高法院47年台上字第1221號、51年台
        上字第223號判例意旨參照）。本件被上訴人為66年2月
        17日生，學歷為高中畢業，未婚，於系爭事故發生時，
        年僅29歲，原擔任貨車司機，95年度年收入為488,350
        元，名下無車輛、不動產；原審共同被告彭月輝為52年
        8 月16日生，學歷為高中畢業，已婚，擔任公車司機，
        95年度年收入為640,500元，名下有2筆不動產及投資
        235萬元，業據其等分別陳明在卷（見原審院卷頁154正
        反面），並有稅務電子閘門財產所得調件明細表在卷可
        參（見原審卷頁26-32）。 本院審酌兩造上開經濟狀況
        ，及被上訴人因系爭事故受重傷，致認知功能受影響，
        造成失語症及中度失智，語文理解、推理判斷呈現明顯
        障礙，生活無法自理，其知覺理會及判斷作用、自由決
        定意思之能力，明顯較普通人之平均程度降低，且完全
        恢復有明顯困難，已如前述，顯見其肉體、精神上所受
        之痛苦程度甚鉅，暨系爭事故發生之情況等一切情狀，
        認原審判決上訴人應與原審共同被告彭月輝連帶給付被
        上訴人精神慰撫金100萬元，核屬允當。
      (5)綜此，被上訴人得請求之損害賠償金額合計18,583,069
        元（計算式：醫療費用167,184元+喪失勞動能力之損害
        8,221,367元+看護費9,194,518元+慰撫金1,000,000 元
        ＝18,583,069元）。上訴人雖抗辯被上訴人因系爭事故
        而領取之勞保殘廢給付，依民法第216條之1規定應予扣
        除云云，惟勞工職業災害保險制度，乃係令僱主負擔保
        險費，由國家代僱主履行職業災害補償，以確保勞工職
        業災害補償請求之公正、迅速，並減輕僱主經濟負擔之
        制度，既依勞工保險條例所為之給付，其本質上仍屬勞
        基法之勞工職業災害補償，該給付並非損害賠償，自毋
        須自損害賠償金額中扣除，故上訴人上開所辯，要屬無
        據。
五、綜上所述，被上訴人依侵權行為之法律關係，請求上訴人與
    原審共同被告彭月輝連帶給付18,583,069元及自起訴狀繕本
    送達翌日即96年6 月22日起至清償日止，按年息5%計算之法
    定遲延利息，為有理由，應予准許。是則原審判命上訴人如
    數給付，於法並無違誤。上訴意旨指摘原判決不當，求予廢
    棄改判，為無理由，應予駁回。
六、本件事證已明，兩造其餘攻擊防禦方法與所舉證據，核與本
    件判決結果不生影響，爰不再逐一論駁，附此敘明。
七、據上論結，本件上訴為無理由，依民事訴訟法第449條第1項
    、第78條，判決如主文。
中    華    民    國    98    年    12    月    15    日
                    民事第十庭
                        審判長法  官  黃豐澤
                              法  官  林麗玲
                              法  官  鄭純惠
正本係照原本作成。
如不服本判決，應於收受送達後20日內向本院提出上訴書狀，其
未表明上訴理由者，應於提出上訴後20日內向本院補提理由書狀
（均須按他造當事人之人數附繕本）上訴時應提出委任律師或具
有律師資格之人之委任狀；委任有律師資格者，另應附具律師資
格證書及釋明委任人與受任人有民事訴訟法第466條之1第1 項但
書或第2項（詳附註）所定關係之釋明文書影本。
中    華    民    國    98    年    12    月    18    日
                              書記官  劉麗芬
附註：
民事訴訟法第466條之1（第1項、第2項）：
對於第二審判決上訴，上訴人應委任律師為訴訟代理人。但上訴
人或其他法定代理人具有律師資格者，不在此限。
上訴人之配偶、三親等內之血親、二親等內之姻親，或上訴人為
法人、中央或地方機關時，其所屬專任人員具有律師資格並經法
院認為適當者，亦得為第三審訴訟代理人。

司法院資訊處製作；財團法人民間司法改革基金會備份。
